---
title: "生産性分析"
---

## 付加価値とその測定

**付加価値**(added value)とは，企業が新たに生み出した価値であり，**生産性**(productivity)とは付加価値を生み出す能力をいいます。
付加価値は，企業の生産性を測る指標として用いられます。

## 付加価値の測定

付加価値の測定方法には大きく，控除法と**加算法**の2つがあります。

控除法は，売上高から企業が消費した価値の額を引いたものです。
売上高は把握できますが，消費額は外部からは把握できないため，付加価値の測定が難しいです。

:::{.callout-note}
## 控除法
$$
付加価値 = 売上高 - 前段階の企業が生産した価値の消費額
$$
:::

そのため，よく利用されるのが加算法です。
企業がつくり出した付加価値は，
従業員に分配した人件費と，借主に支払った賃借料，国・地方自治体に支払った税金，債権者に支払った負債利子の合計に，
企業の当期純利益を加えたものとして，計算されます。

:::{.margin-note}
税金は連結損益計算書の法人税等から法人税調整額を加減したものとして計算します。
:::

:::{.callout-important}
## 加算法
$$
付加価値 = 人件費 + 賃借料 + 税金 + 負債利子 + 当期純利益
$$
:::

データの入手可能性から，加算法がよく利用されますが，人件費の特定が困難です。
資格試験では従業員数や給与の情報が与えられるので，そこから計算しますが，ここでは連結損益計算書の販売費及び一般管理費の内訳項目である「人件費・福利厚生費」を人件費として扱います。
`dplyr`パッケージの`mutate()`関数で付加価値の変数`added_value`を計算します。

```{r}
df <- df |>
  mutate(
    added_value = salary + rent_fee + (corporate_tax + tax_adjustment) + interest_expense + net_income
  )
summary(df$added_value)
```

付加価値を計算することできたので，付加価値を使った財務分析を行ってみます。

## 労働生産性の分析

**労働生産性**(labor productivity)とは，一定期間における付加価値を(平均)従業員数で割ったものです。
つまり，従業員一人が1年間に生み出した付加価値の額を示しています。

$$
労働生産性_t = \frac{付加価値_t}{平均従業員数_t}
$$
分子が付加価値というフロー情報であることから，分母の従業員数も期首と期末の平均をとることで対応させています。
では，計算してみましょう。
期首と期末の値を使って平均値を計算するため，`group_by()`関数と`lag()`関数を使います。

```{r}
df <- df |>
  group_by(nikkei_code) |> # 企業ごとに
  mutate(
    ave_employee = (lag(num_employee) + num_employee) / 2, # 平均従業員数
    labor_prod = added_value / ave_employee # 労働生産性
  )
```

新しく作った変数の記述統計量を確認します。

```{r}
summary(df$ave_employee)
```
最も従業員が少ない会社で12名，最大で約28万名と，従業員数のばらつきが大きいことが分かります。

```{r}
summary(df$labor_prod)
```
中央値が$5.257$で平均値が$7.262$と中央値の

ヒストグラムも作成してみます。

```{r}
ggplot(df) + aes(labor_prod) + geom_histogram()
```

分布が右に偏っており，大きな値に異常値がありそうです。

## 労働生産性の分解

**売上高**を用いた分解：売上高を挟みこむことで，労働生産性を，**一人当たり売上高**と**付加価値率**に分解できる。

$$
労働生産性 = \frac{付加価値額}{平均従業員数} = \underbrace{\frac{売上高}{平均従業員数}}_{1人当たり売上高} \times \underbrace{\frac{付加価値額}{売上高}}_{付加価値率}
$$

**有形固定資産**を用いた分解：有形固定資産を挟み込むことで，労働生産性を**労働装備率**と**設備生産性**に分解できる。

$$
労働生産性 =\frac{付加価値額}{平均従業員数} = \underbrace{\frac{平均有形固定資産}{平均従業員数}}_{労働装備率} \times \underbrace{\frac{付加価値額}{平均有形固定資産}}_{設備生産性}
$$

## 3. 付加価値の分配

付加価値の分配状況をみる。最も大きい分配先は**人件費**であり，**付加価値に占める人件費の割合**を**労働分配率**という。

$$
一人当たり人件費 = \frac{人件費}{平均従業員数} = \underbrace{\frac{付加価値額}{平均従業員数}}_{労働生産性} \times \underbrace{\frac{人件費}{付加価値額}}_{労働分配率}
$$

一人当たり人件費は，労働生産性と労働分配率に分類できる。

## 定義を覚える。

- $付加価値 = 人件費 + 賃借料 + 税金 + 負債利子 + 当期純利益$
- $労働生産性 = 付加価値額 \div 平均従業員数$
- $付加価値率 = 付加価値額 \div 売上高$
- $労働装備率 = 平均有形固定資産 \div 平均従業員数$
- $設備生産性 = 付加価値額 \div 平均有形固定資産$
- $労働分配率 = 人件費 \div 付加価値額$

## 関係を覚える

- $労働生産性 = 一人当たり売上高 \times 付加価値率$
- $労働生産性 = 労働装備率 \times 設備生産性$
- $一人当たり人件費 =労働生産性 \times 労働分配率$

